ACORDAO-COMPLETO-2433881

ACÓRDÃO 17960/2021 ATA 37/2021 - PRIMEIRA CÂMARA

VISTOS, relatados e discutidos estes autos de Tomada de Contas Especial instaurada pela Secretaria Especial do Desenvolvimento Social, em desfavor de Raimundo Nonato e Silva, em razão de omissão no dever de prestar contas dos recursos recebidos, pelo Município de Barão do Grajaú, do Fundo Nacional de Assistência Social no exercício de 2011,
ACORDAM os Ministros do Tribunal de Contas da União, reunidos em sessão da Primeira Câmara, diante das razões expostas pelo relator, em:
9.1. considerar revel Raimundo Nonato e Silva, para todos os efeitos, com fundamento no art. 12, § 3º, da Lei 8.443/1992, dando-se prosseguimento ao processo;
9.2. julgar irregulares as contas de Raimundo Nonato e Silva, com fundamento nos arts. 1º, inciso I, 16, inciso III, "a", e "c", 19 e 23, inciso III, da Lei 8.443/1992, e condená-lo ao pagamento das quantias a seguir especificadas, com a fixação do prazo de quinze dias, a contar da notificação, para que comprove, perante o Tribunal (art. 214, inciso III, alínea "a", do Regimento Interno do TCU) , o recolhimento da dívida ao Tesouro Nacional, atualizada monetariamente e acrescida dos juros de mora, calculados a partir das datas discriminadas, até a data do recolhimento, na forma prevista na legislação em vigor;
	Data de ocorrência
	Valor histórico (R$) 

	27/4/2011
	4.500,00

	5/5/2011
	7.223,25

	11/5/2011
	12.500,00

	31/5/2011
	7.223,25

	31/5/2011
	4.500,00

	6/6/2011
	12.500,00

	9/6/2011
	4.500,00

	15/6/2011
	7.537,50

	11/7/2011
	12.500,00

	14/7/2011
	4.500,00

	25/7/2011
	7.537,50

	10/8/2011
	12.500,00

	15/8/2011
	4.500,00

	22/8/2011
	5.025,00

	8/9/2011
	12.500,00

	13/9/2011
	4.500,00

	20/9/2011
	7.537,50

	7/10/2011
	12.500,00

	17/10/2011
	2.512,50

	19/10/2011
	4.500,00

	11/11/2011
	4.500,00

	21/11/2011
	12.500,00

	24/11/2011
	6.281,25

	8/12/2011
	6.281,25

	14/12/2011
	12.500,00

	15/12/2011
	6.281,25

	22/12/2011
	4.500,00

	14/1/2011
	7.537,50

	17/1/2011
	4.500,00

	17/1/2011
	10.000,00

	14/2/2011
	10.000,00

	24/2/2011
	4.500,00

	10/3/2011
	7.537,50

	15/3/2011
	4.500,00

	17/3/2011
	12.500,00

	6/4/2011
	7.537,50

	8/4/2011
	12.500,00

9.3. aplicar a Raimundo Nonato e Silva a multa prevista no artigo 57 da Lei 8.443/1992, no valor de R$ 500.000,00 (quinhentos mil reais) , fixando-lhe o prazo de 15 (quinze) dias, a contar da notificação, para que comprove, perante o Tribunal (art. 214, inciso III, alínea "a", do Regimento Interno) , o recolhimento da dívida ao Tesouro Nacional, atualizada monetariamente desde a data do presente acórdão até a do efetivo recolhimento, se for paga após o vencimento, na forma da legislação em vigor;
9.4. autorizar a cobrança judicial da dívida, caso não atendidas as notificações, nos termos do art. 28, inciso II, da Lei 8.443/1992, c/c o art. 219, inciso II, do Regimento Interno do TCU; 
9.5. encaminhar cópia deste acórdão ao Procurador-Chefe da Procuradoria da República no Estado do Maranhão, nos termos do § 3º do art. 16 da Lei 8.443/1992, para adoção das medidas que entender cabíveis.

Tomada de contas especial instaurada em razão de omissão no dever de prestar contas dos recursos recebidos, pelo Município de Barão do Grajaú, do Fundo Nacional de Assistência Social no exercício de 2011.

Primeira Câmara

Município de Barão do Grajaú - MA.

3. Interessados/Responsáveis:
3.1. Interessado: Secretaria Especial do Desenvolvimento Social ().
3.2. Responsável: Raimundo Nonato e Silva (XXX.034.833-XX)..

13.1. Ministros presentes: Jorge Oliveira (na Presidência) e Walton Alencar Rodrigues (Relator).
13.2. Ministros-Substitutos convocados: Marcos Bemquerer Costa e André Luís de Carvalho.
13.3. Ministro-Substituto presente: Augusto Sherman Cavalcanti.

ACORDAO-COMPLETO-2539431

Acórdão de Relação 3423/2022 - Primeira Câmara

Acórdão de Relação

WALTON ALENCAR RODRIGUES

Adoto, como Relatório, a instrução da unidade técnica (peças 62-64) , que contou com a anuência do Ministério Público junto ao TCU (peça 65) :
1.	Cuidam os autos de tomada de contas especial instaurada por Secretaria Especial do Desenvolvimento Social, em desfavor de Raimundo Nonato e Silva (CPF: XXX.034.833-XX) , em razão de omissão no dever de prestar contas dos recursos recebidos do Fundo Nacional de Assistência Social.
HISTÓRICO
2.	Em 12/7/2018, com fundamento na IN/TCU 71/2012, alterada pela IN/TCU 76/2016 e DN/TCU 155/2016, o dirigente da instituição Secretaria Especial do Desenvolvimento Social autorizou a instauração da tomada de contas especial (peça 13) . O processo foi registrado no sistema e-TCE com o número 942/2018.
3.	Os recursos repassados pelo Fundo Nacional de Assistência Social a município de Barão do Grajaú - MA, no período de 14/1/2011 a 22/12/2011, na modalidade fundo a fundo, foram auditados pela Coordenadoria de Prestação de Contas do Fundo Nacional de Assistência Social, conforme consignado . 
4.	O fundamento para a instauração da Tomada de Contas Especial, conforme consignado na matriz de responsabilização elaborada pelo tomador de contas, foi a constatação da seguinte irregularidade, na Nota Técnica 3869/2015 - CPCRFF/CGPC/DEFNAS (peça 12) : 
Omissão no dever de prestar contas, configurada pela ausência da devida autenticação de entrega do Relatório Sintético Anual.
5.	O responsável arrolado na fase interna foi devidamente comunicado e, diante da ausência de justificativas suficientes para elidir a irregularidade e da não devolução dos recursos, instaurou-se a tomada de contas especial.
6.	No relatório (peça 37) , o tomador de contas concluiu que o prejuízo importaria no valor original de R$ 285.052,75, imputando-se a responsabilidade a Raimundo Nonato e Silva, Prefeito Municipal de Barão de Grajaú/MA (Gestão 2009/2012) , no período de 1/1/2009 a 31/12/2012, na condição de gestor dos recursos. 
7.	Em 31/5/2019, a Controladoria-Geral da União emitiu o relatório de auditoria (peça 38) , em concordância com o relatório do tomador de contas. O certificado de auditoria e o parecer do dirigente do órgão de controle interno concluíram pela irregularidade das presentes contas (peças 39 e 40) .
8.	Em 7/6/2019, o ministro responsável pela área atestou haver tomado conhecimento das conclusões contidas no relatório e certificado de auditoria, bem como do parecer conclusivo do dirigente do órgão de controle interno, manifestando-se pela irregularidade das contas, e determinou o encaminhamento do processo ao Tribunal de Contas da União (peça 41) .
9.	Na instrução inicial (peça 44) , analisando-se os documentos nos autos, concluiu-se pela necessidade de realização de citação e audiência para as irregularidades abaixo: 
9.1.	Irregularidade 1: não comprovação da boa e regular aplicação dos recursos federais repassados ao município de Barão do Grajaú - MA, em face da omissão no dever de prestar contas dos valores transferidos, no âmbito do PSB/PSE - 2011, no exercício de 2011, cujo prazo encerrou-se em 31/8/2012.
9.1.1.		Evidências da irregularidade: documentos técnicos presentes nas peças 4, 5, 11, 22, 25, 26, 27, 28, 29 e 32.
9.1.2.		Normas infringidas: art. 37, caput, c/c o art. 70, parágrafo único, da Constituição da República Federativa do Brasil; art. 93, do Decreto-lei 200/1967; art. 66, do Decreto 93.872/1986; art. 6º da Portaria 625 de 10 de agosto de 2010.
9.2.		Débitos relacionados ao responsável Raimundo Nonato e Silva (CPF: XXX.034.833-XX) :
	Data de ocorrência
	Valor histórico (R$) 

	27/4/2011
	4.500,00

	5/5/2011
	7.223,25

	11/5/2011
	12.500,00

	31/5/2011
	7.223,25

	31/5/2011
	4.500,00

	6/6/2011
	12.500,00

	9/6/2011
	4.500,00

	15/6/2011
	7.537,50

	11/7/2011
	12.500,00

	14/7/2011
	4.500,00

	25/7/2011
	7.537,50

	10/8/2011
	12.500,00

	15/8/2011
	4.500,00

	22/8/2011
	5.025,00

	8/9/2011
	12.500,00

	13/9/2011
	4.500,00

	20/9/2011
	7.537,50

	7/10/2011
	12.500,00

	17/10/2011
	2.512,50

	19/10/2011
	4.500,00

	11/11/2011
	4.500,00

	21/11/2011
	12.500,00

	24/11/2011
	6.281,25

	8/12/2011
	6.281,25

	14/12/2011
	12.500,00

	15/12/2011
	6.281,25

	22/12/2011
	4.500,00

	14/1/2011
	7.537,50

	17/1/2011
	4.500,00

	17/1/2011
	10.000,00

	14/2/2011
	10.000,00

	24/2/2011
	4.500,00

	10/3/2011
	7.537,50

	15/3/2011
	4.500,00

	17/3/2011
	12.500,00

	6/4/2011
	7.537,50

	8/4/2011
	12.500,00

9.2.1.		Cofre credor: Tesouro Nacional.
9.2.2.		Responsável: Raimundo Nonato e Silva (CPF: XXX.034.833-XX) .
9.2.2.1.	Conduta: não demonstrar a boa e regular aplicação dos recursos federais recebidos e geridos por meio do instrumento em questão, no exercício de 2011, em face da omissão na prestação de contas, cujo prazo encerrou-se em 31/8/2012.
9.2.2.2.	Nexo de causalidade: a conduta descrita impediu o estabelecimento do nexo causal entre as possíveis despesas efetuadas com os recursos recebidos, no âmbito do instrumento em questão, no exercício de 2011.
9.2.2.3.	Culpabilidade: não há excludentes de ilicitude, de culpabilidade e de punibilidade; é razoável supor que o responsável tinha consciência da ilicitude de sua conduta; era exigível conduta diversa da praticada, qual seja, desincumbir-se do seu dever por meio da apresentação da prestação de contas no prazo e forma devidos. 
10.	Encaminhamento: citação.
10.1.	Irregularidade 2: não cumprimento do prazo originalmente estipulado para prestação de contas do PSB/PSE - 2011, cujo prazo encerrou-se em 31/8/2012.
10.1.1.	Evidências da irregularidade: documentos técnicos presentes nas peças 4, 5, 11, 22, 25, 26, 27, 28 e 32.
10.1.2.	Normas infringidas: art. 37, caput, c/c o art. 70, parágrafo único, da Constituição da República Federativa do Brasil; art. 93, do Decreto-lei 200/1967; art. 66, do Decreto 93.872/1986; art. 6º da Portaria MDS 625/2010.
10.1.3.	Responsável: Raimundo Nonato e Silva (CPF: XXX.034.833-XX) .
10.1.3.1.	Conduta: descumprir o prazo originalmente estipulado para prestação de contas dos recursos federais recebidos à conta do instrumento em questão, o qual se encerrou em 31/8/2012.
10.1.3.2.	Nexo de causalidade: a conduta descrita impediu o estabelecimento do nexo causal entre as possíveis despesas efetuadas com os recursos recebidos, no âmbito do instrumento em questão, no exercício de 2011.
10.1.3.3.	Culpabilidade: não há excludentes de ilicitude, de culpabilidade e de punibilidade; é razoável supor que o responsável tinha consciência da ilicitude de sua conduta; era exigível conduta diversa da praticada, qual seja, desincumbir-se do seu dever por meio da apresentação da prestação de contas no prazo e forma devidos. 
11.	Encaminhamento: audiência.
12.	Em cumprimento ao pronunciamento da unidade (peça 46) , foram efetuadas citação e audiência do responsável, nos moldes adiante:
a)	 Raimundo Nonato e Silva - promovida a citação e audiência do responsável, conforme delineado adiante:
Comunicação: Ofício 5484/2019 - Seproc (peça 48) 
Data da Expedição: 7/10/2019
Data da Ciência: não houve (Não procurado) (peça 49) 
Observação: Ofício enviado para o endereço do responsável, conforme pesquisa de endereço no sistema da Receita Federal.	
Comunicação: Ofício 1580/2020 - Seproc (peça 51) 
Data da Expedição: 3/2/2020
Data da Ciência: não houve (Endereço insuficiente) (peça 57) 
Observação: Ofício enviado para o endereço do responsável, conforme pesquisa de endereço nos sistemas corporativos do TCU (peça 50) .	
Comunicação: Ofício 1581/2020 - Seproc (peça 52) 
Data da Expedição: 3/2/2020
Data da Ciência: 12/2/2020 (peça 56) 
Nome Recebedor: Meydson Célio Costa
Observação: Ofício enviado para o endereço do responsável, conforme pesquisa de endereço nos sistemas corporativos do TCU (peça 50) .
Fim do prazo para a defesa: 27/2/2020	
Comunicação: Ofício 1582/2020 - Seproc (peça 55) 
Data da Expedição: 3/2/2020
Data da Ciência: não houve (Ausente) (peça 59) 
Observação: Ofício enviado para o endereço do responsável, conforme pesquisa de endereço no sistema da Receita Federal (peça 50) .	
Comunicação: Ofício 1583/2020 - Seproc (peça 53) 
Data da Expedição: 3/2/2020
Data da Ciência: não houve (Mudou-se) (peça 58) 
Observação: Ofício enviado para o endereço do responsável, conforme pesquisa de endereço nos sistemas corporativos do TCU (peça 50) .	
Comunicação: Ofício 1584/2020 - Seproc (peça 54) 
Data da Expedição: 3/2/2020
Data da Ciência: não houve (Desconhecido) (peça 60) 
Observação: Ofício enviado para o endereço do responsável, conforme pesquisa de endereço nos sistemas corporativos do TCU (peça 50) .	
13.	Conforme Despacho de Conclusão das Comunicações Processuais (peça 61) , as providências inerentes às comunicações processuais foram concluídas. 
14.	Transcorrido o prazo regimental, o responsável Raimundo Nonato e Silva permaneceu silente, devendo ser considerado revel, nos termos do art. 12, §3º, da Lei 8.443/1992.
ANÁLISE DOS PRESSUPOSTOS DE PROCEDIBILIDADE DA IN/TCU 71/2012
Apreciação do Prejuízo ao Contraditório e Ampla Defesa
15.	Verifica-se que não houve o transcurso de mais de dez anos desde o fato gerador sem que tenha havido a notificação do responsável pela autoridade administrativa federal competente (art. 6º, inciso II, c/c art. 19 da IN/TCU 71/2012, modificada pela IN/TCU 76/2016) , uma vez que o fato gerador da irregularidade sancionada ocorreu em 1/9/2012, e o responsável foi notificado sobre as irregularidades pela autoridade administrativa competente conforme abaixo:
15.1.	Raimundo Nonato e Silva, por meio do edital acostado à peça 11, publicado em 29/7/2014.
Valor de Constituição da TCE 	
16.	Verifica-se, ainda, que o valor atualizado do débito apurado (sem juros) em 1/1/2017 é de R$ 411.740,02, portanto superior ao limite mínimo de R$ 100.000,00, na forma estabelecida conforme os arts. 6º, inciso I, e 19 da IN/TCU 71/2012, modificada pela IN/TCU 76/2016. 
OUTROS PROCESSOS/DÉBITOS NOS SISTEMAS DO TCU COM OS MESMOS RESPONSÁVEIS
17.	Informa-se que foi encontrado processo no Tribunal com o mesmo responsável:
	Responsável
	Processos

	Raimundo Nonato e Silva
	Processo 016.171/2005-0 [TCE, encerrado, "Tomada de Contas Especial Contra o Senhor Raimundo Nonato e Silva, Ex-Prefeito Municipal de Barão de Grajaú/MA, Devido à Omissão no Dever de Prestar Contas Do Convênio Nº 42914/98/FNDE"]
Processo 003.948/2006-6 [TCE, encerrado, "Tomada de Contas Especial Contra o Sr. Raimundo Nonato e Silva Prefeito do Município de Barão de Grajaú/MA Devido à não Aprovação da Prestação de Contras referente ao Convenio Nº046/2000"]
Processo 011.211/2003-8 [PC, encerrado, "PR-14609-2003 - MS - Prestação de Contas - Exercício de 2002"]
Processo 024.036/2009-2 [TCE, encerrado, "Tomada de Contas Especial da Prefeitura Municipal de Barão de Grajaú/MA, Convênio Nº 0889/98"]
Processo 023.844/2009-3 [CBEX, encerrado, "Cobrança Executiva de Débito Originária do AC-2.706-16/2009-2C, referente ao TC Processo 016.171/2005-0"]
Processo 023.846/2009-8 [CBEX, encerrado, "Cobrança Executiva de Multa Originária do AC-2.706-16/2009-2C, referente ao TC Processo 016.171/2005-0"]
Processo 035.849/2012-6 [CBEX, encerrado, "Cobrança Executiva de Débito Originária doAC-1.496-9/2012-1C, referente ao TC Processo 024.036/2009-2"]
Processo 035.850/2012-4 [CBEX, encerrado, "Cobrança Executiva de Multa Originária do AC-1.496-9/2012-1C, referente ao TC Processo 024.036/2009-2"]
Processo 002.643/2014-6 [TCE, aberto, "Tomada de Contas Especial, instaurado pelo Fundo Nacional de Saúde/Ministério da Saúde, em razão do pagamento irregular de procedimentos do SIA/SUS, referente aos recursos repassados à Prefeitura Municipal de Barão de Grajaú - MA (Proc. Orig. nº 25000.077018/2013-53 25014.006875/2010-77) "]
Processo 029.009/2019-7 [CBEX, encerrado, "Cobrança Executiva de multa originária do AC-4999-23/2019-2C, referente ao TC Processo 002.643/2014-6"]
Processo 029.013/2019-4 [CBEX, encerrado, "Cobrança Executiva de débito originária doAC-4999-23/2019-2C, referente ao TC Processo 002.643/2014-6"]

18.	A tomada de contas especial está, assim, devidamente constituída e em condição de ser instruída.
EXAME TÉCNICO
Da validade das notificações:
19.	Preliminarmente, cumpre tecer breves considerações sobre a forma como são realizadas as comunicações processuais no TCU. A esse respeito, destacam-se o art. 179, do Regimento Interno do TCU (Resolução 155, de 4/12/2002) e o art. 4º, inciso III, § 1º, da Resolução TCU 170, de 30 de junho de 2004, in verbis:
Art. 179. A citação, a audiência ou a notificação, bem como a comunicação de diligência, far se-ão:
I - mediante ciência da parte, efetivada por servidor designado, por meio eletrônico, fac-símile, telegrama ou qualquer outra forma, desde que fique confirmada inequivocamente a entrega da comunicação ao destinatário;
II - mediante carta registrada, com aviso de recebimento que comprove a entrega no endereço do destinatário;
III - por edital publicado no Diário Oficial da União, quando o seu destinatário não for localizado
 (...) 
Art. 3º As comunicações serão dirigidas ao responsável, ou ao interessado, ou ao dirigente de órgão ou entidade, ou ao representante legal ou ao procurador constituído nos autos, com poderes expressos no mandato para esse fim, por meio de:
I - correio eletrônico, fac-símile ou telegrama;
II - servidor designado;
III - carta registrada, com aviso de recebimento;
IV - edital publicado no Diário Oficial da União, quando o seu destinatário não for localizado, nas hipóteses em que seja necessário o exercício de defesa.
Art. 4º. Consideram-se entregues as comunicações:
I - efetivadas conforme disposto nos incisos I e II do artigo anterior, mediante confirmação da ciência do destinatário;
II - realizadas na forma prevista no inciso III do artigo anterior, com o retorno do aviso de recebimento, entregue comprovadamente no endereço do destinatário;
III - na data de publicação do edital no Diário Oficial da União, quando realizadas na forma prevista no inciso IV do artigo anterior.
§ 1º O endereço do destinatário deverá ser previamente confirmado mediante consulta aos sistemas disponíveis ao Tribunal ou a outros meios de informação, a qual deverá ser juntada ao respectivo processo.
 (...) 
20.	Bem se vê, portanto, que a validade da citação via postal não depende de que o aviso de recebimento seja assinado pelo próprio destinatário da comunicação, o que dispensa, no caso em tela, a entrega do AR em "mãos próprias". A exigência da norma é no sentido de o Tribunal verificar se a correspondência foi entregue no endereço correto, residindo aqui a necessidade de certeza inequívoca. 
21.	Não é outra a orientação da jurisprudência do TCU, conforme se verifica dos julgados a seguir transcritos:
São válidas as comunicações processuais entregues, mediante carta registrada, no endereço correto do responsável, não havendo necessidade de que o recebimento seja feito por ele próprio (Acórdão 3648/2013-TCU-Segunda Câmara, Relator Ministro JOSÉ JORGE) ;
É prescindível a entrega pessoal das comunicações pelo TCU, razão pela qual não há necessidade de que o aviso de recebimento seja assinado pelo próprio destinatário. Entregando se a correspondência no endereço correto do destinatário, presume-se o recebimento da citação. (Acórdão 1019/2008-TCU-Plenário, Relator Ministro BENJAMIN ZYMLER) ;
As comunicações do TCU, inclusive as citações, deverão ser realizadas mediante Aviso de Recebimento - AR, via Empresa Brasileira de Correios e Telégrafos, bastando para sua validade que se demonstre que a correspondência foi entregue no endereço correto. (Acórdão 1526/2007-TCU-Plenário, Relator Ministro AROLDO CEDRAZ) .
22.	A validade do critério de comunicação processual do TCU foi referendada pelo Supremo Tribunal Federal, nos termos do julgamento do MS-AgR 25.816/DF, por meio do qual se afirmou a desnecessidade da ciência pessoal do interessado, entendendo-se suficiente a comprovação da entrega do "AR" no endereço do destinatário:
Ementa: agravo regimental. Mandado de segurança. Desnecessidade de intimação pessoal das decisões do tribunal de contas da união. art. 179 do regimento interno do TCU. Intimação do ato impugnado por carta registrada, iniciado o prazo do art. 18 da lei nº 1.533/51 da data constante do aviso de recebimento. Decadência reconhecida. Agravo improvido.
O envio de carta registrada com aviso de recebimento está expressamente enumerado entre os meios de comunicação de que dispõe o Tribunal de Contas da União para proceder às suas intimações.
O inciso II do art. 179 do Regimento Interno do TCU é claro ao exigir apenas a comprovação da entrega no endereço do destinatário, bastando o aviso de recebimento simples. 
Da revelia do responsável Raimundo Nonato e Silva
23.	No caso vertente, a citação do responsável se deu em endereços provenientes de pesquisas de endereços realizadas pelo TCU (vide parágrafos acima) , porquanto, devido ao insucesso de realizar a citação em endereços constantes nos sistemas CPF e CNPJ da Receita (peça 50) , buscou-se a notificação em endereços provenientes de sistemas públicos (Renach) e das bases de dados do próprio TCU. A entrega dos ofícios citatórios nesses endereços ficou comprovada conforme detalhamento a seguir:
23.1.	Raimundo Nonato e Silva, ofício 5484/2019 - Seproc (peça 48) , origem no sistema da Receita Federal; ofício 1580/2020 - Seproc (peça 51) , origem nos sistemas corporativos do TCU; ofício 1581/2020 - Seproc (peça 52) , origem nos sistemas corporativos do TCU; ofício 1582/2020 - Seproc (peça 55) , origem no sistema da Receita Federal; ofício 1583/2020 - Seproc (peça 53) , origem nos sistemas corporativos do TCU e ofício 1584/2020 - Seproc (peça 54) , origem nos sistemas corporativos do TCU.
23.2.	De modo que a ciência ocorreu na data de 12/2/2020, por meio do ofício 1581/2020 - Seproc (peça 52) , conforme AR à peça 56.
24.	Nos processos do TCU, a revelia não leva à presunção de que seriam verdadeiras todas as imputações levantadas contra os responsáveis, diferentemente do que ocorre no processo civil, em que a revelia do réu opera a presunção da verdade dos fatos narrados pelo autor (Acórdão 1009/2018-TCU-Plenário, Relator: BRUNO DANTAS; 2369/2013 - TCU - Plenário, Relator: BENJAMIN ZYMLER e 2449/2013 - TCU - Plenário, Relator: BENJAMIN ZYMLER) . Dessa forma, a avaliação da responsabilidade do agente não pode prescindir da prova existente no processo ou para ele carreada. 
25.	Ao não apresentar sua defesa, o responsável deixou de produzir prova da regular aplicação dos recursos sob sua responsabilidade, em afronta às normas que impõem aos gestores públicos a obrigação legal de, sempre que demandados pelos órgãos de controle, apresentar os documentos que demonstrem a correta utilização das verbas públicas, a exemplo do contido no art. 93 do Decreto-Lei 200/1967: "Quem quer que utilize dinheiros públicos terá de justificar seu bom e regular emprego na conformidade das leis, regulamentos e normas emanadas das autoridades administrativas competentes." 
26.	Mesmo as alegações de defesa não sendo apresentadas, considerando o princípio da verdade real que rege esta Corte, procurou-se buscar, em manifestações do responsável na fase interna desta Tomada de Contas Especial, se havia algum argumento que pudesse ser aproveitado a seu favor. 
27.	No entanto, o responsável não se manifestou na fase interna, não havendo, assim, nenhum argumento que possa vir a ser analisado e posteriormente servir para afastar as irregularidades apontadas.
28.	Em consulta ao SIAFI (peça 35, p. 1) , realizada na data de 12/7/2018, verifica-se que o responsável também não apresentou contas junto ao instaurador e continua inadimplente.
29.	Em se tratando de processo em que a parte interessada não se manifestou acerca das irregularidades imputadas, não há elementos para que se possa efetivamente aferir e reconhecer a ocorrência de boa-fé na conduta do responsável, podendo este Tribunal, desde logo, proferir o julgamento de mérito pela irregularidade das contas, conforme os termos dos §§ 2º e 6º do art. 202 do Regimento Interno do TCU. (Acórdão 2064/2011-TCU-Primeira Câmara (relator: Ubiratan Aguiar) , 6.182/2011-TCU-1ª Câmara (relator: Weber de Oliveira) , 4.072/2010-TCU-1ª Câmara (Relator: Valmir Campelo) , 1.189/2009-TCU-1ª Câmara (Relator: Marcos Bemquerer) , 731/2008-TCU-Plenário (Relator: Aroldo Cedraz) .
30.	Dessa forma, o responsável Raimundo Nonato e Silva deve ser considerado revel, nos termos do art. 12, §3º, da Lei 8.443/1992, devendo as contas serem julgadas irregulares, condenando-o ao débito apurado e aplicando-lhe a multa prevista no art. 57 da Lei 8.443/1992.
Prescrição da Pretensão Punitiva
31.	Vale ressaltar que a pretensão punitiva do TCU, conforme Acórdão 1441/2016-TCU-Plenário, Relator: Benjamin Zymler, que uniformizou a jurisprudência acerca dessa questão, subordina-se ao prazo geral de prescrição indicado no art. 205 do Código Civil, que é de dez anos, contado da data de ocorrência da irregularidade sancionada, nos termos do art. 189 do Código Civil, sendo este prazo interrompido pelo ato que ordenar a citação, a audiência ou a oitiva do responsável.
32.	No caso em exame, não ocorreu a prescrição, uma vez que a irregularidade sancionada ocorreu em 1/9/2012, e o ato de ordenação da citação ocorreu em 26/7/2019.
Cumulatividade de multas 
33.	Quanto à possibilidade de aplicação cumulativa das multas dos arts. 57 e 58, inciso I, da Lei 8.443/1992, ainda que seja adequada a realização de citação e audiência do responsável, por força do disposto no art. 209, §4º, do Regimento Interno do TCU, o Tribunal reconhece que existe relação de subordinação entre as condutas de "não comprovação da aplicação dos recursos" e de "omissão na prestação de contas", sendo a primeira consequência da segunda, o que enseja, na verificação das duas irregularidades, a aplicação da multa do art. 57, com o afastamento da multa do art. 58, inciso I, em atenção ao princípio da absorção (Acórdão 9579/2015-TCU-Segunda Câmara, Relator Ministro Vital do Rêgo; Acórdão 2469/2019-TCU-Primeira Câmara, Relator Ministro Augusto Sherman) .
34.	Conforme leciona Cezar Bitencourt (Tratado de Direito Penal: parte geral - 8ª Edição - São Paulo: Saraiva, 2003. Pg. 565) , na absorção, " (...) a pena do delito mais grave absorve a pena do delito menos grave, que deve ser desprezada". No caso concreto, a "omissão no dever de prestar contas", embora seja uma irregularidade autônoma, funciona como fase ou meio para a consecução da "não comprovação da aplicação dos recursos", havendo clara relação de interdependência entre essas condutas. Dessa forma, recaindo as duas ocorrências num mesmo gestor, deve prevalecer a pena do delito mais grave, qual seja, a multa do art. 57, da Lei 8.443/1992.
35.	Cumpre observar, ainda, que a conduta do responsável, consistente nas irregularidades "não comprovação da boa e regular aplicação dos recursos federais repassados em face da omissão no dever de prestar contas" e "não cumprimento do prazo para apresentação de prestação de contas pelo gestor dos recursos", configura violação não só às regras legais, mas também aos princípios basilares da administração pública, eis que, em última análise, ocorre o comprometimento da necessária satisfação à sociedade sobre o efetivo emprego dos recursos públicos postos à disposição da municipalidade, por força do instrumento de repasse em questão. Nesses casos, em que fica evidente a falta de transparência e lisura, não há como afastar as suspeitas sempre presentes de que a totalidade dos recursos públicos federais, transferida ao município, tenha sido integralmente desviada, em prol de gestor ímprobo, ou de pessoas por ele determinadas, a revelar grave inobservância de dever de cuidado no trato com a coisa pública, isto é, ato praticado com culpa grave, pois, na espécie, a conduta do responsável se distancia daquela que seria esperada de um administrador público minimante diligente, num claro exemplo de erro grosseiro a que alude o art. 28 do Decreto-lei 4.657/1942 (Lei de Introdução às Normas do Direito Brasileiro) , incluído pela Lei 13.655/2018 (Acórdão 1689/2019-TCU-Plenário, Relator: Ministro Augusto Nardes; Acórdão 2924/2018-TCU-Plenário, Relator: Ministro José Mucio Monteiro; Acórdão 2391/2018-TCU-Plenário, Relator: Ministro Benjamin Zymler) . 
CONCLUSÃO
36.	Em face da análise promovida na seção "Exame Técnico", verifica-se que o responsável Raimundo Nonato e Silva não logrou comprovar a boa e regular aplicação dos recursos, instado a se manifestar, optou pelo silêncio, configurando a revelia, nos termos do §3º, do art. 12, da Lei 8.443/1992. Ademais, inexistem nos autos elementos que demonstrem a boa-fé do responsável ou a ocorrência de outras excludentes de culpabilidade.
37.	Vale ressaltar que a jurisprudência pacífica nesta Corte é no sentido da imprescritibilidade das ações de ressarcimento ao erário (Súmula TCU 282) . Dessa forma, identificado dano ao erário, deve se instaurar e julgar o processo de tomada de contas especial para responsabilizar seus agentes causadores, respeitando o direito ao contraditório e à ampla defesa, independentemente de quando ocorreram os atos impugnados.
38.	Verifica-se também que não houve a prescrição da pretensão punitiva, conforme análise já realizada.
39.	Tendo em vista que não constam dos autos elementos que permitam reconhecer a boa-fé do responsável, sugere-se que as suas contas sejam julgadas irregulares, nos termos do art. 202, § 6º, do Regimento Interno do TCU, com a imputação do débito atualizado monetariamente e acrescido de juros de mora, nos termos do art. 202, §1º do Regimento Interno do TCU, descontado o valor eventualmente recolhido, com a aplicação da multa prevista no art. 57 da Lei 8.443/1992.
40.	Por fim, como não houve elementos que pudessem modificar o entendimento acerca das irregularidades em apuração, mantém-se a matriz de responsabilização presente na peça 43.
PROPOSTA DE ENCAMINHAMENTO
41.	Diante do exposto, submetemos os autos à consideração superior, propondo ao Tribunal:
a)	considerar revel o responsável Raimundo Nonato e Silva (CPF: XXX.034.833-XX) , para todos os efeitos, dando-se prosseguimento ao processo, com fulcro no art. 12, § 3º, da Lei 8.443/1992; 
b)	julgar irregulares, nos termos dos arts. 1º, inciso I, 16, inciso III, alíneas a e c, da Lei 8.443/1992, c/c os arts. 19 e 23, inciso III, da mesma Lei, as contas do responsável Raimundo Nonato e Silva (CPF: XXX.034.833-XX) , condenando-o ao pagamento das importâncias a seguir especificadas, atualizadas monetariamente e acrescidas dos juros de mora, calculadas a partir das datas discriminadas até a data da efetiva quitação do débito, fixando-lhe o prazo de quinze dias, para que comprove, perante o Tribunal, o recolhimento das referidas quantias aos cofres do Tesouro Nacional, nos termos do art. 23, inciso III, alínea "a", da citada lei, c/c o art. 214, inciso III, alínea "a", do Regimento Interno do TCU.  
		Débitos relacionados ao responsável Raimundo Nonato e Silva (CPF: XXX.034.833-XX) :
	Data de ocorrência
	Valor histórico (R$) 

	27/4/2011
	4.500,00

	5/5/2011
	7.223,25

	11/5/2011
	12.500,00

	31/5/2011
	7.223,25

	31/5/2011
	4.500,00

	6/6/2011
	12.500,00

	9/6/2011
	4.500,00

	15/6/2011
	7.537,50

	11/7/2011
	12.500,00

	14/7/2011
	4.500,00

	25/7/2011
	7.537,50

	10/8/2011
	12.500,00

	15/8/2011
	4.500,00

	22/8/2011
	5.025,00

	8/9/2011
	12.500,00

	13/9/2011
	4.500,00

	20/9/2011
	7.537,50

	7/10/2011
	12.500,00

	17/10/2011
	2.512,50

	19/10/2011
	4.500,00

	11/11/2011
	4.500,00

	21/11/2011
	12.500,00

	24/11/2011
	6.281,25

	8/12/2011
	6.281,25

	14/12/2011
	12.500,00

	15/12/2011
	6.281,25

	22/12/2011
	4.500,00

	14/1/2011
	7.537,50

	17/1/2011
	4.500,00

	17/1/2011
	10.000,00

	14/2/2011
	10.000,00

	24/2/2011
	4.500,00

	10/3/2011
	7.537,50

	15/3/2011
	4.500,00

	17/3/2011
	12.500,00

	6/4/2011
	7.537,50

	8/4/2011
	12.500,00

Valor atualizado do débito (com juros) em 23/7/2020: R$ 523.089,05
c)	aplicar ao responsável Raimundo Nonato e Silva (CPF: XXX.034.833-XX) , a multa prevista no art. 57 da Lei 8.443/1992 c/c o art. 267 do Regimento Interno do TCU, fixando-lhe o prazo de quinze dias, a contar da notificação, para que comprove, perante o Tribunal (art. 214, III, alínea "a", do Regimento Interno do TCU) , o recolhimento da dívida aos cofres do Tesouro Nacional, atualizada monetariamente desde a data do acórdão que vier a ser proferido por este Tribunal até a do efetivo recolhimento, se pagas após o vencimento, na forma da legislação em vigor;
d)	autorizar, desde logo, a cobrança judicial das dívidas, caso não atendidas a notificação, na forma do disposto no art. 28, inciso II, da Lei 8.443/1992;
e)	autorizar também, desde logo, se requerido, com fundamento no art. 28, inciso I, da Lei 8.443, de 1992, c/c o art. 217, §§ 1º e 2º do Regimento Interno do TCU, o parcelamento da (s) dívida (s) em até 36 parcelas, incidindo, sobre cada parcela, corrigida monetariamente, os correspondentes acréscimos legais, fixando-lhe o prazo de quinze dias, a contar do recebimento da notificação, para comprovar, perante o Tribunal, o recolhimento da primeira parcela, e de trinta dias, a contar da parcela anterior, para comprovar os recolhimentos das demais parcelas, devendo incidir, sobre cada valor mensal, atualizado monetariamente, os juros de mora devidos, no caso do débito, na forma prevista na legislação em vigor, alertando o responsável de que a falta de comprovação do recolhimento de qualquer parcela importará o vencimento antecipado do saldo devedor, nos termos do § 2º do art. 217 do Regimento Interno deste Tribunal; 
f)	esclarecer ao responsável Raimundo Nonato e Silva (CPF: XXX.034.833-XX) que, caso se demonstre, por via recursal, a correta aplicação dos recursos, mas não se justifique a omissão da prestação de contas, o débito poderá ser afastado, mas permanecerá a irregularidade das contas, dando-se ensejo à aplicação da multa prevista no art. 58, inciso I, da Lei 8.443/1992;
g)	enviar cópia do Acórdão a ser prolatado, bem como do Relatório e do Voto que o fundamentarem à Procuradoria da República no Estado de MA, nos termos do à § 3º do art. 16 da Lei 8.443/1992, c/c o § 7º do art. 209 do Regimento Interno do TCU, para adoção das medidas cabíveis; e
h)	enviar cópia do Acórdão que vier a ser proferido ao Secretaria Especial do Desenvolvimento Social e ao responsável, para ciência, informando que a presente deliberação, acompanhada do Relatório e do Voto que a fundamenta, está disponível para a consulta no endereço www.tcu.gov.br/acordaos, além de esclarecer que, caso requerido, o TCU poderá fornecer sem custos as correspondentes cópias, de forma impressa.

não há.

Procuradora-Geral Cristina Machado da Costa e Silva.

TOMADA DE CONTAS ESPECIAL. FUNDO NACIONAL DE ASSISTÊNCIA SOCIAL. OMISSÃO NO DEVER DE PRESTAR CONTAS. CITAÇÃO. REVELIA. CONTAS IRREGULARES. DÉBITO E MULTA

TOMADA DE CONTAS ESPECIAL (TCE)

Secretaria de Controle Externo de Tomada de Contas Especial (SecexTCE).

Trata-se de tomada de contas especial (TCE) instaurada pela Secretaria Especial do Desenvolvimento Social, em desfavor de Raimundo Nonato e Silva, em razão de omissão no dever de prestar contas dos recursos recebidos do Fundo Nacional de Assistência Social no exercício de 2011.
O responsável arrolado na fase interna foi devidamente comunicado e, diante da ausência de justificativas suficientes para elidir a irregularidade e da não devolução dos recursos, a TCE foi instaurada.
Em seu relatório (peça 37) , o tomador de contas apurou o prejuízo no valor histórico de R$ 285.052,75 e imputou a responsabilidade pelo seu ressarcimento a Raimundo Nonato e Silva, Prefeito Municipal de Barão de Grajaú/MA  (gestão 2009/2012) , na condição de gestor dos recursos. 
Na fase externa da TCE, o responsável foi citado em decorrência da omissão no dever de prestar contas e por não demonstrar a boa e regular aplicação dos recursos federais recebidos e geridos no exercício de 2011, cujo prazo encerrou-se em 31/8/2012. 
A unidade técnica, acompanhada pelo MPTCU, propôs que Raimundo Nonato e Silva seja declarado revel e que suas contas sejam julgadas irregulares, com imputação do débito apurado e aplicação de multa.
Feito breve resumo dos fatos, passo a decidir.
Anuo aos pareceres constantes dos autos, adotando-os como razões de decidir, sem prejuízo das observações a seguir.
Além da omissão com relação ao dever de prestar contas, na fase interna desta TCE o responsável foi reiteradamente notificado a comprovar a boa e regular aplicação dos recursos recebidos. Entretanto, não atendeu a tais chamados.
Em consulta ao SIAFI em 12/7/2018 (peça 35, p. 1) , a unidade técnica verificou que o ex-prefeito não apresentou contas junto ao instaurador e continua inadimplente.
Regulamente citado na fase externa, se manteve silente, razão pela qual deve ser declarada sua revelia, com o prosseguimento dos autos para todos os efeitos.
Diante dos elementos disponíveis nos autos, forçoso concluir pela não comprovação da boa e regular aplicação dos recursos públicos transferidos e ocorrência de prejuízo ao Erário. Sendo assim, julgo irregulares as contas de Raimundo Nonato e Silva, o condeno a ressarcir o débito apurado e aplico-lhe a multa prevista no art. 57 da Lei 8443/1992. 
Neste ponto, registro que, até o momento, não foi exarada, pelo Supremo Tribunal Federal, decisão com repercussão geral acerca da prescrição da pretensão ressarcitória em processos de controle externo. 
Embora a questão abordada pelo RE 636.886/AL (tema 899 da repercussão geral) , frequentemente suscitado pelos responsáveis, trate da fase posterior à formação do título executivo, o TCU iniciou discussões sobre as premissas da prescritibilidade e eventual mudança de entendimento no TC Processo 000.006/2017-3. 
Até o julgamento de tal processo, em homenagem ao princípio do Colegiado, aplico ao presente caso a jurisprudência pacífica desta Corte sobre a imprescritibilidade do dano ao Erário.
Ante o exposto, VOTO para que seja adotada a minuta de acórdão que trago ao exame deste Colegiado.
TCU, Sala das Sessões, em 26 de outubro de 2021.
WALTON ALENCAR RODRIGUES 
Relator